【裁判字號】    90,台上,936
【裁判日期】    900222
【裁判案由】    殺人未遂
【裁判全文】
最高法院刑事判決                                  九十年度台上字第九三六號
    上  訴  人  丁○○
                丙○○
                甲○○
                乙○○
    共      同
    選任辯護人  徐揆智律師
右上訴人等因殺人未遂案件，不服台灣高等法院中華民國八十九年十一月九日第二審
更審判決（八十九年度上更(二)字第五七六號，起訴案號：台灣台北地方法院檢察署八
十四年度偵字第二○○三二號），提起上訴，本院判決如左：
    主  文
原判決撤銷，發回台灣高等法院。
    理  由
本件原判決認定上訴人丁○○因其岳母吳張有前於民國八十四年七月三十日下午十一
時許，為潘豐田以腳猛踢致成重傷，與潘豐田早有嫌隙，嗣於八十四年八月十七日下
午九時四十九分許，潘豐田在台北市○○路○段三○七巷忠義國小前偶遇丁○○，雙
方又起爭執，潘豐田乃返回鄰近汀州路一段三十六號四樓住宅，取得尖刀一把，旋前
往隔鄰惠安街十七之一號丁○○住處隔壁樓下，再度與丁○○發生口角並互為扭打，
潘豐田即持預藏之尖刀殺傷丁○○，丁○○被殺傷後往中華路二段三○七巷逃逸，潘
豐田則持刀在後追逐。此時吳張有之子即上訴人甲○○、乙○○二人及吳張有之外甥
上訴人丙○○，聽聞外面人聲吵雜，出外察看見狀即尋思為丁○○解圍。迨潘豐田、
丁○○追逐至中華路二段三○七巷五十二號前，甲○○自後趕上將潘豐田撲倒在地，
潘豐田所持之尖刀亦掉落於地經他人取走保管，丁○○已無現時之危害；乃丁○○、
丙○○、甲○○、乙○○四人竟因潘豐田前曾重傷其等之親人吳張有，復又持刀追殺
丁○○，深為氣憤，竟共同基於殺人之犯意聯絡，由甲○○、乙○○分別夾住潘豐田
左右手，丁○○、丙○○先以徒手毆打潘豐田，旋甲○○、乙○○兄弟又將潘豐田拖
至隔壁同所三○七巷四十六、四十八號前，由丁○○、丙○○二人分持防盜小鐵窗、
小鐵椅等鈍鐵器相繼毆打重擊潘豐田胸部，致潘豐田受左側胸第二、三、四、五肋骨
骨折、右側胸部第三、四、七肋骨骨折、右側血胸及左膝外傷等傷害。其後丁○○又
持非其所有之鐵門欲重擊潘豐田時，適潘豐田之女潘凱莉趕到阻止，警方亦獲報到場
，將潘豐田送醫急救，始倖免於死等情，因而撤銷第一審關於此部分之判決，改判仍
論處上訴人四人共同殺人未遂罪刑，固非無見。
惟查：(一)按殺人未遂罪，法定本刑為死刑、無期徒刑或十年以上有期徒刑，如未依未
遂犯之規定減輕其刑，縱依刑法第五十九條之規定予以酌減，量處之刑期亦應在有期
徒刑五年以上，方為適法。乃原判決未依未遂犯之規定減輕上訴人四人之刑，僅依刑
法第五十九條之規定予以酌減（原判決第十一頁倒數第四行至第十二頁第二行），竟
又分別量處上訴人丁○○、丙○○各有期徒刑三年六月，上訴人甲○○、乙○○各有
期徒刑三年二月，於法已有未合。(二)據丙○○於警訊時（原判決誤植為檢察官偵查時
）供稱：「我因於昨（十七日）晚上約二十一時左右，原本在家中帶小孩，因聽我太
太說潘豐田到鐵工廠（惠安街十七號），我便聯想到上月七月三十一日潘豐田曾將我
姑媽吳張有打傷，我恐他是來找麻煩，所以趕到現場，我便看到甲○○及乙○○合力
將潘豐田壓倒在地，隨後警方便到達」（偵查卷第十四頁）；於檢察官偵查時問：「
你有無出手打潘某﹖」，亦答：「沒有，我去的時候，他已經被壓在地上」（偵查卷
第四十頁）等語。依其上開供述，其係謂並未參與本件犯行，乃原審竟一面援引其上
開供述為判決基礎，據以說明上訴人有關正當防衛之主張並不可採（原判決第十頁，
理由一－(三)），一面又認定丙○○參與毆打潘豐田，為本件之共同正犯，事實理由，
亦有矛盾。(三)依卷內資料，潘豐田受傷後，於當晚十時三十分許至台北市立和平醫院
就診，經診斷為「左側第二、三、四、五肋骨骨折，右側第三、四、七肋骨骨折」（
偵查卷第四十三頁，原審更(二)卷第一九六頁、第一九七頁）。嗣於當晚十一時五十分
許又自動出院，轉至行政院國軍退除役官兵輔導委員會台北榮民總醫院急診，但該院
則診斷為「右側第四至六肋骨骨折」（偵查卷第七十二頁），二者有顯著之不同，究
潘豐田當時之傷情為何﹖其左側第三、四、五肋骨骨折之傷，究為八十三年八月十九
日車禍造成之舊傷﹖抑為此次傷害造成之新傷﹖原審未進一步予以查明。(四)綜觀全卷
，本件除潘豐田及其女潘凱莉之指訴外，卷內別無其他證據足資佐證，潘豐田、潘凱
莉前後之指訴，又諸多矛盾不符。而據證人魏建忠於檢察官偵查時證稱：「我當時在
後面看到甲○○把潘豐田壓在地上，把刀交給乙○○後，我就把刀子放到店裡去，然
後要報警，還沒報警，警察就來了」（偵查卷第七十頁），於原審證稱：「（警員）
不到一分鐘，就來（了），我拿刀進店要收並找電話號碼報警，沒找到電話號碼走出
來，就見警員已來」（原審更(一)卷第九十四頁反面）。證人即據報到場之警員楊國峰
證稱：現場只有一支刀子，並未看到任何痕跡、鐵椅各等語（第一審卷第四十九頁）
。原判決並援引魏建忠於檢察官偵查時之上開供述為判決基礎之一（原判決第十頁第
四行至第六行），如均無訛，則上訴人等是否有可能於短短一分鐘不到之時間內，既
夾住潘豐田左右手，徒手予以毆打，再拖至隔鄰，繼以小鐵窗、小鐵椅予以重擊，竟
至潘豐田受有「左胸第二、三、四、五肋骨骨折，右側胸部第三、四、七肋骨骨折、
右側血胸」等傷害，然後再清除現場，並將小鐵窗、小鐵椅及丁○○原持以欲重擊潘
豐田之鐵門藏置，致楊國峰趕抵現場時，未發現任何痕跡及鐵椅等物，亦非全無可疑
。矧依卷附照片所示（原審上訴字卷第八十四頁反面），丁○○持以欲毆擊潘豐田之
鐵門，體積不小，以其當時腳掌已被潘豐田持刀刺傷五×八公分，是否尚有可能持該
龐大鐵門作為行兇工具，亦有可疑。實情究何﹖究潘豐田之傷何來﹖係如其與潘凱莉
所稱之為上訴人四人毆擊所致﹖抑如上訴人四人主張之因係持刀追逐丁○○，而為甲
○○自後撲倒在地，撞擊地面所造成，原審未深入詳予查明，細心勾稽（按原審雖一
再傳喚證人吳素真、鄭素珍及魏建忠到庭，但對潘豐田為甲○○撲倒，所持之刀掉落
於地為他人取走保管後，上訴人四人究有無夾住潘豐田，予以或如何毆打之關鍵事實
，並未詳予訊問調查），遽行判決，自不足以昭折服。上訴意旨指摘原判決違法，非
無理由，認仍應發回更審，期臻翔適。
據上論結，應依刑事訴訟法第三百九十七條、第四百零一條，判決如主文。
中      華      民      國     九十     年      二      月    二十二    日
                              最高法院刑事第二庭
                                  審判長法官  莊  來  成
                                        法官  呂  潮  澤
                                        法官  謝  俊  雄
                                        法官  白  文  漳
                                        法官  蘇  振  堂
      右正本證明與原本無異
                                              書  記  官
中      華      民      國     九十     年      三      月      二      日


司法院資訊處製作；財團法人民間司法改革基金會備份。
